臺灣高雄地方法院刑事判決　　　　　　　 94年度易字第131號
公　訴　人　臺灣高雄地方法院檢察署檢察官
被　　　告　丁○○　男　38歲.
選任辯護人　吳玉豐　律師
被　　　告　戊○○　男　40歲.
　　　　　　癸○○　男　46歲.
上列被告因竊盜案件，經檢察官提起公訴（93年度偵字第5347號）
，本院判決如下：
    主  文
丁○○、戊○○、癸○○均無罪。
    理  由
一、公訴意旨略以：被告丁○○意圖為自己不法所有，明知高雄
    縣美濃溪河川行水區內砂石不得任意變賣圖利，竟與被告癸○○、戊○○等2 人基於共同犯意聯絡，假以被告丁○○在
    上開行水區承攬垃圾堆置場移除工程為由，由被告癸○○、
    戊○○2 人，於民國93年3 月6 日上午8 時30分許，分別駕
    駛車號9G－089 號以及UT－655 號營業用大貨車及自用大貨
    車，在高雄縣美濃鎮○○段榮工處砂石場前荖濃溪河床內，
    竊取河床內砂石。嗣於運離河床地時，為高屏溪流域管理委
    員會稽查人員會同警方當場查獲上情，並扣得上開2 輛大貨
    車。因認被告3 人涉犯刑法第320 第1 項之竊盜罪嫌。
二、本件公訴人認被告3 人涉有上開犯行，無非係以：(一)證人庚○○、乙○○於偵查中之證言；(二)高屏溪流域管理委員會稽
    查違規案件現場記錄表；(三)美濃鎮公所工程合約及施工佈設
    示意圖；(四)查獲現場影帶、照片10幀；(五)依卷內照片所示，
    現場路面平坦，路寬超過3 公尺，應有6 公尺之寬，毋庸拓
    寬路面即可將垃圾外運，且被告丁○○供稱當日有4 輛大貨
    車在現場施工，若係填補路面，應毋須4 輛大貨車，且應與
    工程一併施作，並應機具齊備，逐段拓寬，現場卻未查獲挖
    土機及施工機器，應與常情不符，又被告戊○○、癸○○辯
    稱欲行至前方迴轉，然被告戊○○、癸○○2 人均稱僅有2
    輛車可以如此施作，其餘車輛均須以倒車方式施作，且採取
    砂石，應於附近採取，不應於3 、4 公里處採取砂石，均與
    一般施工方式及常情不符，況被告丁○○供稱其與其他公司
    協商拓寬道路，亦與證人己○○證述之情節不符，被告3 人
    所辯不足採信，為其論據。訊據被告丁○○對於上揭時日，
    聘僱戊○○、癸○○2 人，並指示被告戊○○、癸○○2 人
    於上開河川內採取砂石等情；被告戊○○對上揭時地取得上
    開河床內之砂石，駕駛車號9G－089 號營業用大貨車，載運
    砂石行進之際，為警查獲等情；被告癸○○對於前開時地取
    得前開河床內之砂石，駕駛UT－655 號自用大貨車，載運砂
    石行進之際，為警查獲等情均供認不諱，惟均堅決否認有前
    開竊盜之犯行。被告丁○○辯稱：工程合約內記載施作河川
    便道可以就地取材，始以現場之砂石施作路面，伊係依照工
    程合約施工，並非竊取砂石等語；被告丁○○之選任辯護人
    並為其辯稱：被告丁○○所辯，核與證人即共同被告戊○○
    、癸○○之證言相符，足證被告丁○○所述確屬事實，且依
    高雄縣美濃鎮公所垃圾棄置場移除工程合約書（下稱工程合
    約書）所附之「施工規範補充說明」第13頁之5 施工方法(3)
    規定「……便道使用期，承包商應隨時注意並維護路面平順
    ，一有損壞、破損、不平，應即修補平整……」，被告丁○○乃依合約條款履行，並非盜採，又上開契約既約定就地取
    材，被告丁○○於警方查獲共同被告戊○○、癸○○時並不
    在場，又無證據證明共同被告戊○○、癸○○有將土石外運
    之情事，豈能僅以推測之方法，即認被告丁○○為盜取等語
    ，被告戊○○辯以：丁○○聘僱伊前往該處施作施工便道，
    並告以可以就地取材，始依工程合約施工，取得之砂石，係
    為施作施工便道所用，並未將砂石運至他處，應非竊盜等語
    ，被告癸○○則以：丁○○聘僱伊前往該處施作施工便道，
    因有工程合約書之記載，伊始依丁○○之指示施工，雖有取
    得砂石，然取得砂石乃為施工所用等語。
三、按犯罪事實應依證據認定之，無證據不得認定犯罪事實；又
    不能證明被告犯罪者，應諭知無罪之判決，刑事訴訟法第
    154 條第2 項、第301 條第1 項分別定有明文。次按，認定
    犯罪事實所憑之證據，雖不以直接證據為限，間接證據亦包
    括在內；然而無論直接或間接證據，其為訴訟上之證明，須
    於通常一般之人均不致有所懷疑，而得確信其為真實之程度
    者，始得據為有罪之認定，倘其證明尚未達到此一程度，而
    有合理之懷疑存在，致使無從形成有罪之確信，根據「罪證
    有疑，利於被告」之證據法則，即不得遽為不利被告之認定
    ，亦有最高法院76年臺上字第4986號判例可稽。其以情況證
    據（即間接證據）斷罪時，尤須基於該證據在直接關係上所
    可證明之他項情況事實，本乎推理作用足以確證被告有罪，
    方為合法，不得徒憑主觀上之推想，將一般經驗上有利被告
    之其他合理情況逕予排除，此觀諸最高法院32年上字第67號
    判例意旨亦甚彰明。復按，檢察官對於起訴之犯罪事實，應
    負提出證據及說服之實質舉證責任。倘其所提出之證據，不
    足為被告有罪之積極證明，或其指出證明之方法，無從說服
    法院以形成被告有罪之心證，基於無罪推定之原則，自應為
    被告無罪判決之諭知（最高法院92年臺上字第128 號判例足
    參）。經查：
    一茲先就認定犯罪事實存否所憑證據之證據能力，分敘如左
      ：
      (一)按刑事訴訟法關於證人之訊問，採具結制度，其用意在
        擔保證言之真實性及憑信性，並提高證人之責任心及警
        戒心，使為誠實之陳述，是具結乃證言真實性之程序擔
        保，故刑事訴訟法第158 條之3 明定：「證人、鑑定人
        依法應具結而未具結者，其證言或鑑定意見，不得作為
        證據」。查證人即被告丁○○、戊○○、癸○○個人對
        於其他共同被告之案件而言，為被告以外之第三人，本
        質上屬於證人，且無依法不得命其等具結之原因，然檢
        察官於偵查中針對其他共同被告之案件，訊問證人即被
        告丁○○、戊○○、癸○○時，均未命其等具結，是被
        告丁○○、戊○○、癸○○於偵查中對於其他共同被告
        之案件所為之證言，均無證據能力，不得作為證據。
      (二)按被告以外之人於審判外之言詞或書面陳述，除法律有
        規定者外，不得作為證據；再被告以外之人於審判外向
        法官所為之陳述，得為證據；又被告以外之人於偵查中
        向檢察官所為之陳述，除顯有不可信之情況外，得為證
        據；另被告以外之人於檢察事務官、司法警察官或司法
        警察調查中所為之陳述，與審判中不符時，其先前之陳
        述具有較可信之特別情況，且為證明犯罪事實存否所必
        要者，得為證據；再下列文書，亦得為證據：1 除顯有
        不可信之情況外，公務員職務上製作之紀錄文書、證明
        文書。2 除顯有不可信之情況外，從事業務之人於業務
        上或通常業務過程所須製作之紀錄文書、證明文書。3
        除前2 款之情形外，其他於可信之特別情況下所製作之
        文書，亦得為證據；又被告以外之人於審判外之陳述，
        雖不符刑事訴訟法第159 條之1 至第159 條之4 之規定
        ，而經當事人於審判程序同意作為證據，法院審酌該言
        詞陳述或書面陳述作成時之情況，認為適當者，亦得為
        證據；另當事人、代理人或辯護人於法院調查證據時，
        知有第159 條第1 項不得為證據之情形，而未於言詞辯
        論終結前聲明異議者，視為有前項之同意，刑事訴訟法
        第159 條第1 項、第159 條之1 第1 項、第2 項、第
        159 條之2 、第159 條之4 、第159 條之5 第1 項、第
        2 項分別定有明文。查：
        (1)證人即承辦本案之員警甲○○、陳貞星、乙○○、許
          家維偵查中於具結後向檢察官所為之陳述，雖為被告
          以外之人於審判外之陳述，屬於傳聞證據，然此乃上
          開證人於偵查中向檢察官所為之陳述，且本院審酌其
          等於偵查中陳述時之外在環境及情況，並無顯有不可
          信之情況，應認其等於偵查中向檢察官所為之陳述，
          符合刑事訴訟法第159 條之1 第2 項之規定，得為證
          據，而有證據能力。
        (2)高屏溪流域管理委員會稽查違規案件現場紀錄表影本
          2 份、高雄縣政府警察局旗山分局失竊案件現場勘查
          處理紀錄表、高雄縣美濃鎮公所94年5 月12日美鎮建
          字第0940005426號函、94年6 月8 日美鎮建字第0940
          006566號函、經濟部水利署第七河川局93年2 月25日
          水七工字第09301002420 號函、94年6 月24日水七管
          字第09402010650 號函、高雄縣政府警察局旗山分局
          吉東派出所查（破）獲贓物認領保管單據，雖為被告
          以外之人於審判外之陳述，屬於傳聞證據，且非被告
          以外之人於審判外向法官、於偵查中向檢察官或於檢
          察事務官、司法警察官或司法警察調查中所為之陳述
          ，復係針對個案而製作，而與刑事訴訟法第159 條之
          4 第2 款所示之紀錄文書或證明文書不符，亦非同條
          第3 款所示之文書，惟因檢察官、被告於法院調查證
          據時，知有刑事訴訟法159 條第1 項不得為證據之情
          形，未於言詞辯論終結前聲明異議，應視為同意作為
          證據，且本院審酌上開文書之形式及取得之過程並無
          瑕疵、與待證事實具有關連性等情況，認為適當，應
          認依刑事訴訟法第159 條之5 第2 項之規定，得為證
          據，而有證據能力。
        (3)證人即被告丁○○、戊○○、癸○○個人於司法警察
          調查（下稱警詢）中針對其他共同被告之案件，所為
          之陳述，對於其他共同被告而言，為被告以外之人於
          審判外之陳述，屬於傳聞證據，且其等於警詢中所為
          之陳述，核與審判中所為之陳述，並無不符，而檢察
          官於審判程序中復不同意其等於警詢中所為之陳述作
          為證據，揆諸前開法條之規定，證人即被告丁○○、
          戊○○、癸○○個人於司法警察調查（下稱警詢）中
          針對其他共同被告之案件所為之陳述，自不得作為證
          據，而無證據能力。
      (三)再按，傳聞法則乃對於被告以外之人於審判外之言詞或
        書面陳述，亦即針對被告以外之人於審判外以言詞或書
        面所為之供述證據所為之規範。卷附查獲現場照片10幀
        、被告之選任辯護人所提出之照片6 幀，乃以科學、機
        械之方式，對於當時狀況所為忠實且正確之記錄，性質
        上並非供述證據，而美濃鎮公所工程合約、附圖及施工
        規範補充說明1 份、B 區垃圾棄置場施工佈設圖影本1
        紙，則係以各該文書存在本身作為證據資料，而非以各
        該文書所載陳述之內容作為證據資料，性質上應非供述
        證據，應無刑事訴訟法第159 條第1 項規定之適用，附
        此敘明。
    二本院得心證之理由：
      (一)被告丁○○於上揭時日以每日新臺幣（下同）5,000 元
        之代價，聘僱被告戊○○、癸○○2 人在上開處所取得
        砂石，而被告戊○○、癸○○2 人於上揭時地取得砂石
        後，並分別駕駛前開大貨車，載運砂石之事實，業據被
        告丁○○、戊○○、癸○○3 人於警詢、偵查、本院準
        備程序及審判中供承不諱【參見高雄縣政府警察局旗山
        分局刑事案件偵查卷宗（下稱警卷）第1 頁至第2 頁、
        第5 頁至第8 頁、第16頁至第19頁、臺灣高雄地方法院
        檢察署93年度偵字第5347號案卷（下稱偵查卷）第9 頁
        、第10頁、第23頁】，分別核與證人即共同被告戊○○
        、癸○○、證人即共同被告丁○○、癸○○、證人即共
        同被告丁○○、戊○○於警詢及本院審判中證述之情節
        （參見警卷第1 頁至第2 頁、第5 頁至第8 頁、第16頁
        至第19頁、本院94年6 月27日審判筆錄第18頁至第24頁
        、第26頁至第30頁、第31頁至第33頁）相符，復有高屏
        溪流域管理委員會稽查違規案件現場記錄表、攝有上開
        2 輛大貨車載運砂石之現場照片3 幀及現場照片7 幀在
        卷可按（參見警卷第38頁至第42頁）。雖足認被告3 人
        確有於上揭時地，取得前開砂石等情，惟被告3 人有無
        不法所有之意圖，尚無從據以論斷。
      (二)被告3 人上開辯解，分別核與證人即共同被告戊○○、
        癸○○（就被告丁○○）、證人即共同被告丁○○、癸○○（就被告戊○○）、證人即共同被告丁○○、戊○○（就被告癸○○）於警詢及本院審判中證述之情節（
        參見警卷第1 頁至第2 頁、第5 頁至第8 頁、第16頁至
        第19頁、本院94年6 月27日審判筆錄第18頁至第24頁、
        第26頁至第30頁、第31頁至第33頁）相符。
      (三)證人即美濃鎮河川行水區垃圾棄置場移除工程之監工辛○○於本院審判中亦結證：上開工程確有設計施工便道
        ，於施工管理及規範中記載可以施作施工便道，施工便
        道乃就地取材，然因此乃臨時之工程設計，於施工完畢
        ，即須復舊，工程中則須隨時維持堪用狀況，一般維修
        毋須報備，為警查獲前一週，因淹水無法施作，為警查
        獲當時，應在施作篩選場及施工便道。又施工便道施作
        時，有以大貨車載運砂石之需要，且依現場狀況觀之，
        如需加寬施工便道，亦有可能需要載運砂石，若係施作
        施工便道或整地，大貨車確有駛至堤防外面，再行迴轉
        入內施工之需要，依高雄縣政府警察局旗山分局失竊案
        件現場勘查處理紀錄表所示，被告戊○○、癸○○為警
        查獲之地點，可謂施工便道之部分，然該處屬於假設工
        程之範圍，屬於不計價之施工便道，該處便道寬度原約
        3 公尺，可施作至6 公尺，此應由承包商依安全之需要
        決定，上開工程於93年2 月5 日開工，93年2 月5 日至
        3 月5 日間，均在施作假設工程，丁○○於93年3 月5
        日，亦曾向伊陳稱欲將路口拓寬等語（參見本院94年5
        月3 日審判筆錄第7 頁至第17頁），可知上開工程確有
        施作施工便道之設計，並可就地取材，被告2 人為警查
        獲之地點，依高雄縣政府警察局旗山分局失竊案件現場
        勘查處理紀錄表所示，應在假設工程之範圍，屬於不計
        價之施工便道，而被告丁○○所屬公司，因承包上開工
        程確可依安全之需要決定是否拓寬施工便道，被告丁○○於為警查獲前亦曾告知證人辛○○欲拓寬該路口，足
        見被告3 人上開所辯，應非子虛。
      (四)參以員警庚○○於93年1 月間起即至上開處所查緝，然
        至93年1 月間起至同年3 月6 日止，均未見有人將砂石
        運出等情，復據證人庚○○於本院審判中結證屬實（參
        見本院94年5 月3 日審判筆錄第24頁），足見並無證據
        證明被告戊○○、癸○○有該處所採取之砂石外運至他
        處等情。益徵被告3人前開辯解，尚非無稽。
      (五)證人庚○○雖於偵查中證稱：被告等人採取砂石之地點
        ，與施工地點有相當之距離，超出應在之範圍，且迴車
        應在施工地點即可迴車，毋庸至查獲地點迴車云云（參
        見偵查卷第32頁）；證人乙○○亦於偵查中證述：先前
        監控數次，始有此次之查獲行為等語（參見偵查卷第33
        頁）。然查，證人庚○○於偵查中證稱：被告等人採取
        砂石之地點，超出應在之範圍乙節，核與證人辛○○於
        本院審判中結證：被告戊○○、癸○○為警查獲之地點
        ，可謂施工便道之部份等語（參見本院94年5 月3 日審
        判筆錄第12頁），已有未合，參諸證人庚○○於本院審
        判中自承不知上開工程契約書、施工計劃書之內容，可
        知證人庚○○對於上開工程契約之內容並不瞭解，衡情
        自應以對於上開契約內容較為明瞭，確知施工範圍之證
        人辛○○之證言為可採。另證人庚○○於偵查中證述：
        迴車應在施工地點即可迴車，毋庸至查獲地點迴車云云
        ，核與證人辛○○於本院審判中結證：若係施作施工便
        道或整地，大貨車確有駛至堤防外面，再行迴轉入內施
        工之需要等語（參見本院94年5 月3 日審判筆錄第12
        頁），亦有不一，衡諸證人庚○○於本院審判中亦結證
        ：自C 區至堤防間，車輛不能為360 度之迴轉等語（參
        見本院94年5 月3 日審判筆錄第21頁），可知證人庚○○於偵查中證述：迴車應在施工地點即可迴車，毋庸至
        查獲地點迴車云云，應係針對被告戊○○、癸○○2 人
        若於C 區施工，可否於C 區迴車所為之陳述，尚不足據
        以認定被告戊○○、癸○○施作施工便道亦無因迴車之
        需要而駛至為警查獲地點之必要。其次，證人乙○○於
        93年3 月6 日被告戊○○、癸○○在上開處所為警查獲
        時，並不在場等情，業據證人乙○○於本院審判中結證
        無訛（參見本院94年5 月3 日審判筆錄第29頁），足見
        證人乙○○並不知查獲之經過，況員警庚○○自93年1
        月間起，開始前往上開處所查緝，自93年1 月間起至3
        月6 日止，均未見到有人將砂石運出等情，復據證人庚○○於本院審判中結證屬實（參見本院94年5 月3 日審
        判筆錄第24頁），可知警方先前之監控，亦未查獲任何
        被告3 人犯罪之跡證，自不能僅憑證人乙○○前揭於偵
        查中證稱：先前監控數次，始有此次之查獲行為等語，
        據為不利被告3 人犯罪事實認定之證據。
      (六)美濃鎮公所工程合約及施工佈設示意圖，復僅能證明上
        開工程合約之內容及施工佈設，至於被告3 人上開行為
        ，是否確有竊盜之故意，亦無從據以論斷。
      (七)上開施工便道寬度原約3 公尺，是否施作至6 公尺，應
        由承包商依安全之需要決定，已據證人辛○○於本院審
        判中結證在卷（參見本院94年3 月5 日審判筆錄第14
        頁、第16頁），再施工便道之施作，應以若干之車輛及
        機具、以如何方式施作、所有車輛及機具是否同時進場
        施作、是否逐段施作、進場之車輛及機具應置於何處，
        原應由承包之公司綜合工人之工資、車輛調度之難易及
        不同數量車輛、機具施作之效率等情事而決定，並無一
        定之準則，公訴人認依卷內照片所示，現場路平坦，路
        寬超過3 公尺，應有6 公尺之寬，應毋須拓寬即可將垃
        圾外運，且係填補路面，應無毋須4 輛大貨車，且應與
        工程一併施作，並應機具齊備，逐段拓寬，現場卻未查
        獲挖土機及施工機器，又被告戊○○、癸○○辯稱欲行
        至前方迴轉，然被告戊○○、癸○○2 人均稱僅有2 輛
        車可以如此施作，其餘車輛均須以倒車方式施作，且採
        取砂石，應於附近採取，不應於3 、4 公里處採取砂石
        ，均與一般施工方式及常情不符云云，尚嫌速斷。
      (八)至被告丁○○供稱：伊曾與其他公司協商拓寬道路，施
        工前，並曾向壬○○報備，壬○○曾於辦公室告知拓寬
        便道，可以就地取材云云（參見本院94年5 月31日審判
        筆錄第4 頁、94年6 月27日審判筆錄第36頁、第38頁）
        ，雖核與證人即高雄縣美濃鎮建設科技士壬○○於本院
        審判中結證：並未告知丁○○拓寬便道，可以就地取材
        ，因C 區○○○道路並未編列預算，如有報備亦應以公
        文往文，不可能向伊個人報備云云（參見本院94年6 月
        27 日 審判筆錄第37頁至38頁）不一，亦與證人即承包
        荖濃溪舊寮段河川疏濬工程之昌堉車企業股份有限公司
        之員工己○○於本院審判中證稱：並未與其他公司約定
        共同施作聯外道路等語（參見本院94年6 月27日審判筆
        錄第15頁）未合。惟按，認定犯罪事實應依證據，為刑
        事訴訟法所明定，故被告否認犯罪事實所持之辯解，縱
        屬不能成立，仍非有積極證據足以證明其犯罪行為，不
        能遽為有罪之認定（最高法院30年上字第1831號判例參
        照），自不能僅憑被告丁○○上開部分之辯解不能成立
        等情，遽認被告丁○○，甚或被告3 人涉犯上開竊盜之
        犯行，附此敘明。
      (九)綜上所陳，本件公訴人所提出之證據及指出之證明方法
        ，尚未達於通常一般之人均不致有所懷疑，而得確信其
        為真實之程度，尚不足使本院形成該等證據已足證明被
        告確有上開犯罪之確信心證，揆諸前揭法條及解釋、判
        例之意旨，應認不能證明被告犯罪，既不能證明被告3
        人犯罪，自應為無罪之諭知。
據上論斷，應依刑事訴訟法第301 條第1 項前段，判決如主文。
本案經檢察官丙○○到庭執行職務。
中　　華　　民　　國　　94　　年　　7 　　月　　19　　日
                  刑事第十二庭  審判長法  官  張維君
                                      法　官  劉惠娟
                                      法  官  伍逸康
以上正本證明與原本無異。
如不服本判決，應於判決送達後10日內，向本院提出上訴狀。
（須附繕本）
中　　華　　民　　國　　94　　年　　8 　　月　　 2　　日
                                      書記官  蘇  豫
